【裁判字號】    97,訴,1617
【裁判日期】    980930
【裁判案由】    拆屋還地  等
【裁判全文】
臺灣高雄地方法院民事判決              97年度訴字第1617號
原      告  台灣糖業股份有限公司
法定代理人  甲○○
訴訟代理人  李明益律師
被      告  戊○○
            丁○○
            丙○○○○
            乙○○
            己○○
當事人間拆屋還地等事件，本院民國98年9 月16日言詞辯論終結
，判決如下：
    主  文
被告丁○○應將坐落高雄市○○區○○段一二九七之一地號土地
上如附圖B 部分所示面積共十四平方公尺之建物拆除後，與被告
戊○○、丙○○○○、乙○○、己○○將該占用之土地返還予原
告。
被告丁○○、戊○○應給付原告新臺幣壹萬捌仟柒佰陸拾玖元，
及自民國九十七年八月二日起至清償日止，按年息百分之五計算
之利息，及自民國九十七年八月三日起至返還上開土地之日為止
，按月給付原告新臺幣佰壹拾肆元。
原告其餘之訴駁回。
訴訟費用由被告負擔十分之九，餘由原告負擔。
本判決第一項於原告以新臺幣貳萬元供擔保後得假執行；第二項
於原告以新臺幣陸仟元供擔保後得假執行。
原告其餘假執行之聲請駁回。
    事實及理由
壹、程序事項：
  一、按當事人之法定代理人代理權消滅者，應由有代理權之人
      承受訴訟，民事訴訟法第170 條定有明文。查原告法定代
      理人於本案繫屬之初原為陳清彬，嗣於訴訟進行過程中先
      後變更為吳容明、甲○○，且均據其具狀聲明承受訴訟，
      經核與上揭條文規定相符，應予准許。
  二、被告戊○○、丁○○、丙○○○○、乙○○及己○○等人
      前經合法通知猶未於言詞辯論期日到場，且核無民事訴訟
      法第386 條所列各款情形，爰依原告之聲請由其一造辯論
      而為判決。
  三、按訴狀送達後，原告不得將原訴變更或追加他訴，但擴張
      或減縮應受判決事項之聲明者，不在此限，民事訴訟法第
      255 條第1 項第3 款定有明文。查原告原請求聲明為：(1)
      被告戊○○、丁○○、丙○○○○、乙○○、己○○應將
      坐落在高雄市○○區○○段1297之1 地號（以下稱系爭土
      地）如附圖B 部分斜線所示面積26平方公尺土地上之地上
      物拆除後返還原告，並應給付原告自民國92年7 月1 日起
      至97年6 月30日止，以申報地價年息10% 計算相當於租金
      之利益新台幣（以下同）4 萬5344元，暨自97年7 月1 日
      起至返還系爭土地之日止按月給付832 元；(2)原告願供擔
      保請准宣告假執行。迭經變更後則改以請求：(1)被告丁○○、戊○○應將系爭土地上如附圖所示B 部分面積14平方
      公尺之地上物拆除後將占用土地返還予原告，並應給付原
      告2 萬4578元，及自起訴狀繕本送達翌日起至清償日止按
      週年利率5 ％計算之利息，及自97年8 月3 日起至返還系
      爭土地之日止，按月給付原告448 元；(2)被告丙○○○○
      、乙○○、己○○應將系爭土地遭占用部分返還予原告；
      (3)願供擔保請准宣告假執行。經核此情乃屬減縮其應受判
      決事項之聲明，亦應准許。
貳、實體部分：
  一、原告主張：系爭土地為原告所有，惟遭被告丁○○、戊○○在其上興建門牌號碼「高雄市○○區○○街3 號」建物
      （以下稱系爭建物）供己居住使用，以此方式無權占用系
      爭土地如附圖B 部分所示面積共計14平方公尺，且被告丁○○業已自承系爭建物係伊所搭建，而被告戊○○則為該
      該址房屋稅之納稅義務人，故渠2 人當屬系爭房屋之原始
      起造人無訛。另被告丙○○○○、乙○○、己○○迄今仍
      設籍於上址，亦堪認定該3 人亦有共同占用系爭土地之事
      實。從而系爭土地既係遭被告5 人無權占用，自應由被告
      丁○○、戊○○將占用部分拆除並回復原狀後，與其餘被
      告丙○○○○、乙○○、己○○等人將系爭土地遭占用部
      分返還予原告。另被告丁○○、戊○○無權占有系爭土地
      期間顯無法律上原因而受有相當於租金之利益，致原告受
      有損害，爰依民法第767 條、第179 條規定聲明請求：(1)
      被告丁○○、戊○○應將系爭土地上如附圖B 部分所示面
      積14平方公尺之地上物拆除，回復原狀後將該占用部分返
      還予原告，並應給付原告2 萬4578元，及自起訴狀繕本送
      達翌日起至清償日止按週年利率5 ％計算之利息，及自97
      年8 月3 日起至返還系爭土地之日止，按月給付原告448
      元；(2)被告丙○○○○、乙○○、己○○應應將系爭土地
      遭占用部分返還予原告；(3)願供擔保請准宣告假執行。
  二、被告之答辯：
    (一)被告戊○○、丙○○○○、乙○○及己○○等人未到庭，
      亦未提出書狀作何聲明或陳述。
    (二)被告丁○○則以：系爭建物原係竹造建物，前於60幾年間
      崩塌後，即由伊改搭為木造建物且門牌為「高雄市○○區
      ○○街3 號」，目前僅有伊1 人居住在該址；如果占用部
      分遭拆除，則主張要從系爭土地通行云云資為抗辯，並聲
      明請求駁回原告之訴。
  三、法院之判斷：
    (一)原告請求拆屋還地部分：
      (1)按所有人對於無權占有或侵奪其所有物者，得請求返還
        之。對於妨害其所有權者，得請求除去之，有妨害其所
        有權之虞者，得請求防止之，民法第767 條定有明文。
        又房屋拆除為一種事實上之處分行為，是未經辦理所有
        權第一次登記之建物，須有事實上處分權者始得予以拆
        除（最高法院85年度台上字第3077號判決意旨參照）。
        查系爭土地為原告所有，且自60幾年間即由被告丁○○
        逕在其上搭蓋系爭建物居住使用，占用面積合計14平方
        公尺一節，業經原告提出系爭土地登記第二類謄本1 份
        為憑，且經本院前於97年8 月20日依職權勘驗屬實，復
        有高雄市政府地政處前鎮地政事務所複丈成果圖（即附
        圖）及台灣自來水股份有限公司第七區管理處高雄服務
        所98年7 月9 日台水七高服服字第09800036710 號函附
        用水動態查詢資料及台灣電力股份有限公司鳳山區營業
        處98年7 月16日D 鳳山字第09807002271 號函各1 份在
        卷可稽，且被告丁○○除就上情是認無訛外，亦始終未
        能提出系爭建物是否依法辦理保存登記、抑或有何合法
        占用系爭土地之正當權源以資抗辯，故被告丁○○確有
        自行搭建未辦理保存登記之系爭建物且無權占用系爭土
        地共計14平方公尺之事實，應堪採認。準此，原告本於
        所有權人地位訴請被告丁○○拆除系爭建物其中占用如
        附圖B 部分所示面積共14平方公尺並將之回復原狀部分
        為有理由，應予准許。
      (2)至原告雖主張被告戊○○同為系爭建物起造人、進而訴
        請其應併予拆除該建物上述占用部分云云。然審諸卷附
        房屋稅籍資料固記載系爭建物納稅義務人為「戊○○」
        （參見本院卷第199 頁），惟依被告戊○○戶籍資料（
        參見本院卷第43頁）乃登載其戶籍地址為「高雄市苓雅
        區○○○路109 號」一址，要與系爭建物地址相異；再
        佐以上揭房屋稅籍資料所記載起課年月乃為「68年7 月
        」，而被告戊○○（51年1 月3 日生）是時既未滿18歲
        ，實難遽認其果有共同搭建系爭建物之相當資力，從而
        原告上揭主張被告戊○○同為系爭建物原始起造人云云
        ，容非可採。此外則未據原告針對被告丁○○獨力搭建
        系爭建物後，是否另有將該建物之事實上處分權讓與被
        告丁○○一節詳為舉證，綜此本院乃認前開事證至多僅
        得推知被告戊○○確有間接占有系爭建物之情事，猶未
        可遽謂其對該建物果有事實上處分權，故原告主張被告
        戊○○應併予拆除系爭建物無權占用部分且回復原狀之
        請求，自非有據。
      (3)再者，被告丁○○既為系爭建物原始起造人，且迄今仍
        就該址繼續居住使用，自屬直接占有人無訛，又被告戊○○則為該建物之間接占有人，已如前述。另依卷附被
        告丙○○○○、乙○○及己○○等人戶籍資料（參見本
        院卷第44至45頁）所示，該3 人均設籍於系爭建物而未
        遷出，衡情當可推認渠等亦有居住該址而占用系爭土地
        之意，再佐以該3 人既始終未能到庭就此節而為爭執，
        依法即應視為自認。故原告訴請被告丁○○於拆除系爭
        土地如附圖B 部分所示遭占用14平方公尺上之建物後，
        應與被告戊○○、丙○○○○、乙○○、己○○等人返
        還該占用部分一節，洵屬正當，亦應准許。
    (二)原告請求相當於租金之不當得利金額部分：
      (1)按無法律上之原因而受有利益，致他人受有損害者，應
        返還其利益，民法第179 條定有明文。又依不當得利之
        法則請求返還不當得利，以無法律上之原因而受有利益
        ，致他人受有損害為要件，故其得請求返還之範圍應以
        對方所受之利益為度，非以請求人所受損害若干為準，
        無權占有他人土地，可能獲得相當於租金之利益為社會
        通常之觀念，最高法院61年度台上字第1695號著有判例
        可參。職是，被告丁○○、戊○○2 人俱屬無權占有之
        原告所有之系爭土地，原告自得依據不當得利之法律關
        係訴請渠2 人給付相當於租金之損害。
      (2)次者，建築房屋之基地租金，依土地法第105 條準用同
        法第97條規定，以不超過該土地申報價額年息百分之10
        為限，而該條所謂土地價額，依土地法施行法第25條規
        定係指法定地價而言，又法定地價依土地法第148 條規
        定，係指土地所有權人依土地法所申報之地價，在平均
        地權條例施行區域，當係指土地所有權人於地政機關舉
        辦規定地價或重新規定地價之時，於公告申報地價期間
        內自行申報之地價而言，未於該期間內申報者，則應以
        公告地價為其申報之地價（最高法院75年度台上字第37
        8 號判決意旨參照）。查系爭土地係位在高雄市小港區
        ○鄰○○○路，鄰近機場且周邊道路寬敞，交通尚稱便
        利等情，業經本院勘驗在卷，並有原告提出周圍環境照
        片9 幀可參。另依原告陳報其就附近土地（包括另起訴
        遭人占用之「高雄市○○區○○街1 號」）所簽訂租賃
        契約內容均約定租金計算標準為申報地價之7 ％，綜此
        本院乃認本件應以年息7 ％作為計算相當於租金之不當
        得利之標準，方屬允恰。又依卷附地價第二類謄本（參
        見本院卷第12至13頁）所示，系爭土地自89年7 月起申
        報地價為3360元/ 平方公尺，嗣自96年1 月起則提高為
        3840元/ 平方公尺，爰就原告得請求相當於租金之不當
        得利數額與利息分述如下（元以下均四捨五入）：
        自92年8 月3 日起至97年8月2日止部分：
          本件原告同意以起訴狀繕本送達最後被告之翌日作為
          起算時點（參見本院卷第205 頁），故應以起訴狀繕
          本對被告丙○○○○、乙○○、己○○於97年7 月22
          日依法為寄存送達後、於97年8 月1 日發生送達效力
          之翌日即同年8 月2 日為準。又原告係請求起訴狀繕
          本送達翌日起回溯5 年相當於租金之損害，遂應以97
          年8 月2 日回溯5 年即92年8 月3 日作為起算基準日
          。故自92年8 月3 日起至95年12月31日止，共計占用
          40月又29日，依是時系爭土地申報地價3360元/ 平方
          公尺且以年息7 ％計算，相當於租金之損害應為1 萬
          1228元（申報地價3360元×14平方公尺×7 ％÷12個
          月×40月又29日＝1 萬1233元）；另自96年1 月1 日
          起至97年8 月2 日止共計占用24月又1 日，依是時系
          爭土地申報地價3840元/ 平方公尺且以年息7 ％計算
          ，相當於租金之損害則為7536元（申報地價3840元×
          14平方公尺×7 ％÷12個月×24月又1 日＝7536元）
          ，故原告就此部分合計得請求1 萬8769元。另依民法
          第229 條規定給付無確定期限者，債務人於債權人得
          請求給付時，經其催告而未為給付，自受催告時起，
          負遲延責任；其經債權人起訴而送達訴狀，或依督促
          程序送達支付命令，或為其他相類之行為者，與催告
          有同一之效力。故原告請求被告丁○○、戊○○2 人
          就上述已到期之不當得利1 萬8769元部分，另應依自
          起訴狀繕本之翌日即97年8 月2 日起至清償日止按年
          息5 ％計算之利息，亦屬有據。
        自起訴狀送達被告翌日之次日即97年8 月3 日起至返
          還系爭土地之日止部分：
          依是時系爭土地申報地價3840元/ 平方公尺且以年息
          7 ％計算，每月相當於租金之損害數額應為314 元（
          申報地價3840元×14平方公尺×7 ％÷12個月＝314
          元），故原告就此部分得請求被告丁○○、戊○○2
          人應按月給付314 元。
      (3)準此以觀，原告請求被告丁○○、戊○○2 人給付之金
        額於上開範圍內為有理由，應予准許，至逾越上開部分
        之請求即屬無據，應予駁回。
  四、綜前所述，原告依據民法第767 條規定請求被告丁○○應
      將系爭建物占用系爭土地如附圖B 部分所示共14平方公尺
      部分予以拆除且回復原狀，並與被告戊○○、丙○○○○
      、乙○○、己○○將該占用部分土地返還予原告；另依民
      法第179 條規定請求被告丁○○、戊○○給付1 萬8769元
      ，及自97年8 月2 日起至清償日止按年息5 ％計算之利息
      ，及自97年8 月3 日起至返還上開土地之日為止，按月給
      付314 元部分為有理由，應予准許；逾此範圍外之請求則
      屬無據，依法應予駁回。
  五、此外，原告業已陳明願供擔保聲請假執行之宣告，經核並
      無不合，爰就其勝訴部分酌定相當擔保金額准許之，至原
      告敗訴部分，其假執行之聲請即失所依附，併予駁回。
  六、據上論結，本件原告之訴一部有理由，一部無理由，依民
      事訴訟法第385 條第1 項、第79條、第85條第1 項、第39
      0 條第2 項，判決如主文。
中    華    民    國    98    年    9     月    30    日
                  民事第六法庭  法  官   陳明呈
以上正本係照原本作成。
如不服本判決，應於判決送達後20日內向本院提出上訴狀，同時
表明上訴理由（原判決所違背之法令及其具體內容或依訴訟資料
可認為原判決有違背法令之具體事實）；如已於本判決宣示後送
達前提起上訴者，應於判決送達後10日內補具上訴理由（均須按
他造當事人之人數附繕本）。
中    華    民    國    98    年    9    月    30    日
                                 書記官   劉音利


司法院資訊處製作；財團法人民間司法改革基金會備份。
